臺灣高等法院刑事判決　　　　　　　　　　　八十九年度上更(一)字第七二九號
　　上　訴　人
　　即　被　告　乙○○　男 五.
　　選任辯護人　薛博允律師
　　上　訴　人
　　即　被　告　甲○○　男 五.
　　選任辯護人　林清源律師
右上訴人因貪污治罪條例等案件，不服台灣板橋地方法院八十六年度訴字第五四二號
中華民國八十七年一月廿三日第一審判決（起訴案號：台灣板橋地方法院檢察署八十
五年度偵字第一二０八五號）提起上訴，本院判決後經最高法院發回更審，本院判決
如左：
    主  文
原判決撤銷。
乙○○、甲○○共同連續行使私文書，足以生損害於公眾或他人，各處有期徒刑貳年
。偽造之陳友明、李瑞成、廖長順、鐘健智、李銘源、江朝宗、黃順敏、楊福名義之
中華民國七十九年「綜合所得稅」結算申報書上「納稅義務人簽章」欄，偽造之「陳
友明」、「李瑞成」、「廖長順」、「鐘健智」、「江朝宗」、「黃順敏」、「楊福
」之署押各壹枚均沒收。
    事  實
一、楊靖雄因於八十七年八月廿七日死亡，已由本院八十七年度上更(一)字第一六五號
    判決公訴不受理）係台灣省合作金庫基隆支庫（下稱基隆支庫）前任經理；張清
    霖（經原審八十三年度訴字第二六七號判處有期徒刑三年六月，本院八十五年度
    上訴字第一五０七號判決上訴駁回，經最高法院發回，本院九十年度重上更(三)字
    第五０號審理中）係該支庫襄理；陳秉政（經原審八十三年度訴字第二六七號判
    處有期徒刑六年十月，本院八十五年度上訴字第一五０七號判決上訴駁回，經最
    高法院發回，本院九十年度上更(三)字第五０號本院審理中）則係基隆支庫放款授
    信業務承辦人，分別主管該支庫放款授信業務，擔任初審、覆審、核放工作，均
    係受合作金庫委託處理放款業務之人。
二、緣民國八十年九、十月間，乙○○（即曾董）、甲○○（即曾老師）二人與李存
    達（經原審八十三年度訴字第二六七號判處有期徒刑五年十月，本院八十五年度
    上訴字第一五０七號判決上訴駁回，經最高法院發回，本院九十年度重上更(三)字
    第五０號審理中）及李銘源（業經本院判決無罪確定）共同購得位於臺北市○○
    街二十六號地下一層至地上七層之土地及其上之建築物，為求順利向銀行貸得高
    額貸款，乃洽渠等所結識時任基隆支庫經理之楊靖雄，向其表示擬以上開房地貸
    款新台幣（下同）一億七千六百萬元，然渠等所要求之貸款金額已逾基隆支庫經
    理授權核准貸款最高額度－－三千萬元之範圍，依規定須送請總庫審核決定准貸
    與否；而該房地前於八十年三月間，曾分為二筆，經臺灣省合作金庫儲蓄部查估
    後僅貸予九千萬元，所求勢必無法如數貸得。為達此項高額貸款之目的，乙○○
    乃與甲○○及李存達以節稅為藉口，尋得為賺取每名三萬元利益之對上開規避合
    作金庫規定之核貸情形不知情之陳友明（起訴書誤載為陳有明）、李瑞成、廖長
    順、鍾健智、李銘源、江朝宗、黃順敏及楊福及李銘源共八人為各樓層名義所有
    權人，而為貸款人頭。並由乙○○、甲○○及李存達等基於共同犯意聯絡，以上
    開八名人頭名義，由李存達於八十年十一月十一日向基隆支庫辦理貸款。
    再利用不知情之不詳姓名成年代書偽造該八名人頭之署押，進而偽造七十九年度
    綜合所得稅結算申報書，並持以行使，分別於八十年十一月十三日及八十年十一
    月十五日向稅捐機關辦理所得稅申報，足以生損害於稅捐機關對於納稅資料之管
    理及陳友明等八人，且於各借貸名義人貸款申請書之職業欄、最近申報所得收入
    欄為高額之不實填載，以期提高各名義人之可貸性，而補交予基隆支庫。楊靖雄
    、陳秉政明知陳友明等係貸款人頭，猶基於損害合庫基隆支庫利益，與乙○○、
    甲○○及李存達等之三人共同犯意聯絡，使該八人相互為連帶保證人以增加債信
    之分散借貸集中使用之方式，辦理集體申貸，利用建物加成率之調整，再據以依
    照合作金庫所頒布之貸款最高成數予以核貸，餘再另由楊靖雄依據其支庫經理之
    權限，以加強擔保方式予以各名義貸款人各二百萬元之信用貸款，使每件貸款金
    額均在三千萬元以下，規避須送請總庫審核、覆核之規定。而由楊靖雄以支庫經
    理身分直接核放，再由陳秉政作不實之徵信調查，而於其職務上所掌之消費者貸
    款申請書第三頁授信批覆書、合作金庫不動產調查表、臺灣省合作金庫授信申請
    暨批覆書等公文書上為不實之登載，於八十年十二月十六日核章後，隨即於同年
    月二十日，將該八份申貸文件同時送呈襄理張清霖覆核。張清霖於行政作業過程
    雖知該八筆貸款申請顯有化整為零，係故意規避合作金庫規定，竟故違其審查之
    職責，基於幫助楊靖雄、陳秉政共同為乙○○、甲○○等人牟不法利益之意思，
    以消極不簽注任何意見之方式，全數予以核章通過。楊靖雄乃據以於同日（八十
    年十二月二十日）核准放款，並於八十年十二月二十四日撥款，共計一億七千六
    百萬元，隨即轉入各借款人頭名義設於基隆支庫之帳戶，除轉帳清償前述向合庫
    儲蓄部九千萬元之貸款外，餘均轉入李存達在該基隆支庫之各相關帳戶，足生損
    害於基隆支庫。嗣八十一年七月（除李銘源信用放款部分至八十一年八月外）起
    ，乙○○等人即拒不償還上開貸款之本息，致該支庫及七名名義貸款人遭受損失
    。
二、案經法務部調查局基隆市調查站移送基隆地方法院檢察署呈臺灣高等法院檢察署
    令轉台灣板橋地方法院檢察署檢察官偵查起訴。
    理  由
一、訊據上訴人即被告乙○○固坦承使用他人名義申貸之事實不諱，惟與另上訴人即
    被告甲○○均否認有上揭犯行。被告乙○○辯稱：伊係為節稅而找陳友明等人當
    人頭，上開八位名義人皆知要貸款之情，且知道要幫伊辦貸款，亦應要至銀行對
    保，是經濟不景氣才未繼續付利息，楊靖雄等合作金庫人員並未違反法令，亦未
    圖利伊云云。被告甲○○辯稱：房子不是伊買的，人頭不是伊找的，銀行的人，
    伊亦不認識，伊並未寫過任何文件，銀行貸款各節伊不知情云云。
二、經查：
(一)查坐落台北巿甘谷街二十六號地下一層至地上七層之土地及其上建築物，係乙○
    ○、甲○○及李存達出資購買，再出面尋找陳友明、李瑞成、廖長順、鍾健智、
    江朝宗、黃順敏、楊福、李銘源等人為人頭，分別登記為各樓層之所有人，並向
    台灣省合作金庫辦理貸款等情，業據被告甲○○在法務部調查局基隆市調查站供
    承在卷；且查李銘源於上開調查站亦供稱：「當時我曾聽李存達、曾董（本名不
    清楚）、曾老師（本名不清楚）等三名出資購買人在他們哈密街辦公室談話時，
    他們說是一億八千五百萬元買的」、「經指認乙○○及甲○○二人口卡影本上照
    片上是何人？（經詳視後作答）乙○○即是前述『曾董』、甲○○即是前述『曾
    老師』」、「當時我們這些人頭（我、廖長順、李瑞成）是在前述哈密街辦公室
    集合，由該辦公室出發是由二輛車載我們去基隆支庫對保。」、「承辦人員就拿
    一些空白表格叫我們簽名，也未和我們人頭談話，簽完名後我們即離開基隆支庫
    ，對保當天沒有辦理該貸款之帳戶開戶手續。」等語（見八十二年八月六日調查
    筆錄）及證人江朝宗於上開調查站證稱：「於八十年十、十一間，連維銘透過伊
    嫂嫂呂鳳英弟弟呂忠義找伊當上開房地名義所有權人以便節稅，：：當時連維銘
    告訴我們（指伊及呂忠義）上開房地都是曾老師（據連維銘妹妹男友表示，曾老
    師名叫甲○○）及其兄乙○○所有，將我們當作上開房屋名義所有權人祇是為節
    稅，並表示需到基隆支庫辦理對保」、「在對保現場都是曾老師和基隆支庫人員
    談論辦理，基隆支庫人員什麼都沒問我，僅拿一堆文叫我簽」、「陳秉政甚至於
    我第二次出庭後在法庭外還威脅我，為什麼要出庭，因這些真正的貸款人都是黑
    社會的人，我不要出庭就算了，難道我不要命了。」、「（請問基隆支庫在對保
    時知否你是貸款人頭？）當然知道。第一次在對保時基隆支庫人員都是和曾老師
    在辦理前述貸款，什麼話都不問我，甚至在出庭時在庭外還威脅我，別的人頭都
    沒有到場，為什麼我要出庭，根本就是和真正貸款人聯合起來坑我。」等語（見
    八十二年七月五日調查筆錄），核與證人連維銘於調查局證稱：「在八十年六月
    我朋友林中仁（應係呂忠義）告訴我甲○○他們公司買房子要找人當名義所有人
    ，願意付給名義所有人二萬元佣金，並請我當名義所有人，我當時太忙未答應呂
    忠義，告訴江朝宗答應去做甲○○公司所買房屋的名義所有人。」、「甲○○曾
    親自打電話給我，問我江朝宗是否準備好擔任名義所有人所需的印章、十份印鑑
    證明及身分證影本，我問江朝宗，江朝宗告訴我準備我好了，於是第二天我就和
    江朝宗一起將有關資料拿到台北巿哈密街甲○○的公司交給他。」、「我和江朝
    宗到曾鎮○○○街辦公室談妥當他們公司房子的名義所有人條件後，甲○○就叫
    江朝宗和他一起到基隆辦手續。」等語（見八十二年八月四日調查筆錄），及證
    人鍾健智於調查局證稱：「李銘源說他房子很多，為了逃稅，希望將他所有上開
    房屋登記在我名下，後因李銘源要以此房屋貸款，我遂陪李銘源至基隆支庫在有
    關文件上簽名蓋章。」、「授信批覆書中徵信意見欄、借款用途欄、償還財源欄
    及附帶說明或條件欄等四欄內容這些填寫資料全非事實，基隆支庫承辦人員從未
    向我了解及詢問過我。」、「我係於八十年十二月某日下午由李銘源及阿友二人
    陪同下一起到基隆支庫辦理對保手續，基隆支庫承辦人就要我在前述所稱有關文
    件上簽名蓋章，其餘問題未提及即表示我可以走了。」等語（見八十二年七月二
    日調查筆錄）。另證人江朝宗於八十八年四月八日本院上訴審調查時，亦到庭證
    稱：「甲○○有帶我到合庫，但不知是去做什麼，當天只有我和甲○○同往，：
    ：」、「曾鎮○○○○○路見過一次」、「連維銘有拿一萬多元給我，說是節稅
    之報酬」、「是連維銘帶我到甲○○處，再由甲○○以汽車載我到基隆合作金庫
    ，：：由甲○○把我載回民族東路」等語（見本院上訴卷第一六二至一六四頁）
    。證人所供相符，由此足見被告甲○○確實知情，且參與本件犯行。且被告兩人
    找陳友明等八人，充當人頭，以分散之方法辦理貸款無誤。
(二)按申請擔保貸款金額在三千萬元以上，信用貸款之金額在二百萬元以上以及凡適
    用建物加成率超過百分之二百以上且以經理權限內核貸之案件貸放後「應即」辦
    理送呈總庫覆審等規定，為共犯張清霖陳明在卷（見八十二年度偵字第二六六八
    號偵查卷三五頁反面第六行）並有同卷第九十三頁台灣省合作金庫八十年十月一
    日八０合金總審字第二一七二五號函可稽（見同上卷第九三頁反面至九七頁）；
然查，本案八筆貸款金額多以二千餘萬元貸出，最高額度者係陳友明名下該筆為
    二千五百萬元，均未逾三千萬元，而其中所搭配之六筆信用貸款金額亦恰為二百
    萬元，有台灣基隆地方法院八十三年度訴字第二六七號刑事卷所附台灣省合作金
    庫八十三年九月八日八三合金基營字第三八二一號函所附附表（參見台灣基隆地
    方法院八十三年度訴字第二六七號卷第一四七頁）可證，尤有甚者，該八筆貸款
    之建物加成率適亦均為百分之二百，有該八筆貸款抵押書類檔案內「合作金庫調
    查表」可稽，在在顯示均係迴避送請總庫核定之規定下，就各貸款以最優惠條件
    放款。次查，本案八筆之放款，由證人連維銘、江朝宗、鍾健智等之證述可知渠
    等並不知申貸之金額若干，更未要求信用貸款二百萬元以裝修申貸房屋，是該六
    筆各二百萬元之授信申請及台灣省合作金庫授信申請暨批覆書從何而來？豈不經
    申請人提出，金融機構即主動貸予？是共犯楊靖雄、陳秉政顯有規避上開合作金
    庫之規定，損害基隆支庫，而牟取被告乙○○、甲○○不法利益之犯意聯絡，並
    由共犯楊靖雄、陳秉政為上開核准貸款之犯行。
(三)本案各名義所有權人其職業，依抵押書類檔案內附之身分證影本顯示各為：
      楊  福--小客車司機；
      李瑞成--瑞清實業有限公司負責人（實則為鐵工，參調查卷第八五頁第十一
              行）；
      江朝宗--學生（實則零工，同上卷第五六頁第六行）
      鍾健智--定邁貿易股份有限公司業務經理（實為外務員，同卷第七二頁第六
              行）；
      黃順敏--因身分證污損，乃檢附補發證明書，故職業不詳；
      廖長順--職業欄空白；
      陳友明--瑞殷昇有限公司業務專員；
      李銘源--自承當時從事土地仲介業務；
      然各名義人之貸款申請書上「現在服務單位或所營事業」及「職務」欄卻載：
      楊福－－銘鏘裝潢工程有限公司業務主任，年收入三八０萬元；
      李瑞成－－岱懋興業股份有限公司副總經理，年收入三八０萬元；
      江朝宗－－台灣快速股份有限公司業務主任，年收入三八０萬元；
      鍾健智－－多加實業有限公司業務經理（該申請書之申請人姓名係載「鐘」健
                智），年收入三九０萬元；
      黃順敏－－銘鏘裝潢工程有限公司業務主任，年收入三八０萬元；
      廖長順－－岱懋興業股份有限公司副理，年收入四五０萬元；
      陳友明－－銘鏘裝潢工程有限公司業務經理，年收入三六０萬元；
      李銘源－－台灣快速股東有限公司業務主任，年收入四十萬（原填三百九十五
      萬元）
      核與其後共犯陳秉政所製作之授信批覆書所載相同。此等申請人必需詳實填寫
      （申請書第一項標題）之項目，如此高所得何需借款，已違常理，明顯不實，
      顯見共犯陳秉政之徵信不實。又本案各該貸款申請書顯同一人、同一支筆、同
      一筆跡所寫，同日申請－－八十年十一月十一日，稍加判斷即可知，共犯陳秉
      政於同一日－－八十年十二月十六日初審；同年月二十日同日經共犯張清霖、
      楊靖雄覆核、核定，顯係明知皆係人頭申請貸款，申請之各文件不過係符合程
      式規定，且明知違反合庫基隆支庫之利益之犯行而曲意配合無誤。
(四)本案各件申請貸款時並未檢附一千萬元以上貸款所需之七十九年綜合所得稅申報
    資料，而本案八件申請貸款，均分別係於八十年十月十一日及十三日申請，而該
    等借款名義人之七十九年度綜合所得稅申報均係逾期至八十年十一月十三日（楊
    福、李瑞成、廖長順、陳友明、李銘源）；八十年十一月十五日（江朝宗、「鐘
    」健智、黃順敏）方始補辦申報，有台灣省合作金庫基隆支庫八十八年三月十八
    日（八八）合金基營字第０九九一號函附之八件中華民國七十九年度綜合所得稅
    結算申報書影本在卷可憑，被告乙○○於本院上訴審八十八年三月十一日調查時
    已供明是僱請不知情之不詳姓名成年代書所寫。是基隆支庫各承辦人係憑何以核
    貸？曾為如何之審核？不言自明？又該八份結算申報書係同一人所為，且均係逾
    期申報，尤其鍾健智名義之份竟異於貸款名義人貸款申請書外之各文件，而同於
    貸款名義人貸款申請書所載，寫為「鐘」健智，可證為偽。其上之「所得發生處
    所名稱」固與該八份貸款名義人貸款申請書之申請人現在服務單位或所營事業相
    符，然所得額則明顯與貸款者貸款申請書之年收入欄相差懸殊，故而有共犯陳秉
    政所坦承之事後塗改各貸款名義人貸款申請書上申請人年收入欄之舉：
        楊  福--三十三萬元；
        李瑞成--五十六萬元；
        江朝宗--三十萬元；
        鍾健智--三十萬元；
        黃順敏--三十萬元；
        廖長順--四十八萬元；
        陳友明--三十萬元；
        李銘源--四十萬一千元（貸款名義人貸款申請書上原載年收入三九五萬元）
    據此，足見上開八名貸款名義人各所得申報書確係偽造。又銀行對客戶授信放款
    ，其客戶之清償能力為其主要依據，優先考慮之因素，客戶能償還，銀行始有營
    利可言，房地押值乃為銀行授信貸款之第二道防線，僅能防止銀行於授信客戶倒
    債時為其債權確保之依據。共犯楊靖雄、陳秉政明知若依該等結算申報書填載之
    年收入額，而各放款一、二千萬元，豈非揭示各名義貸款人於貸放日起即永遠負
    債？以共犯楊靖雄、陳秉政豐富之知識及經驗，焉有不知？渠等明知而均予以核
    貸，造成基隆支庫之損失，圖利他人之情灼然。
(五)按各借款人互為貸款之連帶保證人，合作金庫作業規定並無禁止，有該庫八三合
    金總覆字第二０七六０號函附於前案卷可考。然依證人即該庫授信主辦人員張富
    強於原審法院調查時亦證稱：「如果是王永慶幾個兄弟的話，大概沒有人不讓他
    們當連帶保證人。如果是一般不認識的人，就必需對這個客戶徵信認為可靠才可
    以。」等語（見臺灣基隆地方法院八十三年度訴字第二六七號卷八十三年七月八
    日訊問筆錄第三頁反面），可見借款之連帶保證人需具有相當之信用程度，且各
    連帶保證人與借款人相互間應有相當之信用關係。被告以事後現所有人華升營造
    有限公司以同筆不動產向台新國際商業銀行設定抵押權一億九千一百六十萬元，
    當亦涉及該債務人及連帶保證人之債信，與本案被告及毫無債信之貸款名義人，
    豈可比擬。本案八筆貸款之名義人無人言及擬彼此互為連帶保證人，且華升公司
    嗣後貸款係八十八年四月間所為（見本院上訴卷第二一八至二二四頁），與本案
    貸款時間相去甚遠，渠等間亦皆非熟識，無論係貸款名義人貸款申請書或授信申
    請書中連帶保證人欄均非各申請人所填寫，此連帶保證人從何而來？再者，共犯
    楊靖雄、陳秉政及張清霖咸稱與各該申請人並不相識，則該等名義貸款人於基隆
    支庫自無建立信用可言，如此鉅額之放款，是「互為連帶保證人」之舉措，堪認
    亦係被告等與其他共犯為使該等貸款順利完成之配套行為。
(六)查：雖李銘源供稱：「八十年元月間，李存達來找我，要我幫忙找幾位朋友當人
    頭，以便渠向銀行申請貸款，並言明可給我們一些酬金，我因生活狀況不佳，乃
    答應其要求，並找了李瑞成、廖長順，以我三人之名義，提供給李存達為抵押貸
    款申請人之用。」；鍾健智稱：「李銘源說他房子很多，為了逃稅，希望將他所
    購買之房子掛名在我名下，後因他要以該房屋貸款，我遂陪李銘源至基隆支庫在
    有關文件上簽名蓋章」各等語（調查站八十二年七月一日李銘源調查筆錄、同月
    二日鍾健智調查筆錄）。但查：該李銘源及鍾健智均僅坦認知情為逃稅及辦理貸
    款之人頭，均未坦認渠等知情有用渠等名義申報綜合所得稅，則前開供詞自不影
    響本院前開事實之認定，再由卷附鍾健智之七十九年度所得稅結算申報書、消費
    者貸款申請書上「鍾健智」，竟載為「鐘」健智，堪認本案各名義所有權人之不
    知情，且出借名義予人為人頭者，當僅係出於人情或貪圖蠅頭小利，而親自出面
    到銀行辦理申貸之文件簽署，但本件所得稅結算申報書係事後補辦，係由代書處
    理，則未見鍾健智等人頭出面參與，亦難遽認鍾健智等人頭，對被告等擅自辦理
    所得稅申報之其他不法情事係有認知，復無積極證據足證本案各貸款名義人就所
    得稅之申報係有知情。再者，雖李瑞成銘源、楊福、黃順敏、廖長順、陳友明經
    傳喚無著。惟查：李瑞成、廖長順係李銘源所介紹，李銘源既供稱不知情偽造所
    得稅申報情事，自亦難以認定渠等係有知情，且上開貸款資料均係被告找來之人
    頭，而被告均未能對渠等有同意申報所得稅一節之積極事實，提出任何可供查證
    之依據，自難為推翻上開事實而為有利被告等之認定。又本案各申貸文件除綜合
    所得稅結算申報書外，如切結書、授信申請書、貸款人貸款申請書係經各名義人
    於對保時捺印，而此等文件非必本人親自填載，自含有授權之意思，而切結書上
    所載並無不實，雖貸款申請書內容有所不實，然尚非無權製作，與偽造之構成要
    件尚屬有間，均併附敘明。
(七)又檢察官起訴雖指其中人頭之李銘源係共同出資五百萬元之知情共犯，惟為證人
    李銘源堅詞否認在卷。查李銘源未與被告乙○○、甲○○兄弟共同出資，僅為人
    頭之事實，業據乙○○在本院另案證稱：「申請書是我叫代書寫的，李銘源不是
    代書。」、「（貸款申請書是誰的筆跡？）姓李的代書，住獅球路，名字我不記
    得。」（見本院上更(一)字第八八號卷八十八年四月十三日訊問筆錄）、「（七十
    九年綜合所得稅申報書及消費貸款申請書是何人寫的？）這二項文件都是代書幫
    我寫的，那些人頭提供個人資料給我，我再拿給代書劉榮顯或劉顯榮，以前他的
    事務所在基隆獅球路那裡。」、「（七十九年綜合所得稅結算申報書，消費貸款
    申請書是否曾由被告 (即李銘源)經手？）沒有，但被告有交他的印章給我。」
    等語（見同卷八十八年十一月十一日訊問筆錄）、「（你說代書是劉榮顯，為何
    陳秉政說代書是姓陳的？）有二個代書，劉現在不知道去何處了，另陳代書姓名
    地址不記得了。」、「因銀行要求做業績，所以貸款帳戶內都有先存入一筆現金
    ，貸款前的存入的錢是我存入的，」、「（被告是否你們的人頭？）對。」、「
    （七十九年綜合所得稅申報書及消費貸款申請書是何人寫的？）我是委託劉榮顯
    辦的，至於他找何人寫我不知道，亦有可能是他自己寫。」等語（見同上卷八十
    八年十一月廿九日訊問筆錄），李銘源亦因之為本案判決無罪確定，此有本院八
    十八年度上更(一)字第八八號卷判決在卷可參。是李銘源部分尚乏證據積極證明與
    被告乙○○、甲○○等共謀，並此說明。
(八)查臺北市○○街二十六號整棟房屋於八十年三月間經臺灣省合作金庫儲蓄部查估
    結果，僅准核貸九千萬元，可見上開房屋當年本不具一億七千六百萬元之貸款價
    值，另案被告楊靖雄、陳秉政任職臺灣省合作金庫分別擔任經理及襄理，辨理放
    款授信為其職務，明知上開房屋不具鉅額價值，竟與甲○○、乙○○、李存達及
    李銘源共同基於圖利甲○○、乙○○、李存達及李銘源，以分散貸款，集中使用
    之方式，另邀集不知情之陳友明等七人充當貸款人頭戶，向臺灣省合作金庫超額
    貸款一億七千六百萬元，且與不具公務員身份之甲○○、乙○○、李存達及被告
    有犯意之聯絡及行為之分擔，甲○○、乙○○、李存達、李銘源雖不具公務人員
    身分，但因與依據法令從事公務之楊靖雄、陳秉政共為犯罪，仍應依刑法第三十
    一條第一項之規定，論以共同正犯。此外並有臺灣省合作金庫基隆支庫承作北市
    ○○街貸款明細一件、不動產登記謄本足憑。台灣省合作金庫基隆支庫八十八年
    三月廿二日（八八）合金基營字第一二八九號函覆本院稱本案實行抵押權拍賣結
    果拍定金額合計九千一百九十六萬元，扣除執行費用、增值稅等，實際受償九千
    零八十二萬五千九百九十五元。
(九)綜上，足見被告等所辯，均係事後飾卸之詞，不足採信。本案事證明確，被告等
    之犯行堪予認定。
三、查被告二人行為後，戡亂時期貪污治罪條例已於八十一年七月十七日公布修正，
    並更名為貪污治罪條例，其第六條第一項之圖利罪規定之法定刑為「五年以上有
    期徒刑，得併科三萬元以下罰金」修正為「五年以上有期徒刑，得併科新台幣一
    百萬元以下罰金。」；又該貪污治罪條例第六條第一項再於八十五年十月二十三
    日修正公布，同年月廿五日生效，依原條例第六條第一項規定之法定刑自「五年
   以上有期徒刑，得併科新台幣一百萬元以下罰金」，修正法定刑為「五年以上有
    期徒刑，得併科新台幣三千萬元以下罰金」。並再於九十年十一月七日修正公布
    ，其對於主管事務圖利罪修正為同條例第六條四款，其內容為「對於主管或監督
    事務明知違背法令，直接或間接圖自己或其他人不法利益因而獲得利益者，處五
    年以上有期徒刑，得併科新台幣三千萬元以下罰金」是依現行貪污治罪條例之規
    定，該圖利罪，須以違背法令為其要件，經比較新舊法之構成要件，以修正後之
    現行貪污治罪條例有利被告。經查：按申請擔保貸款金額在三千萬元以上，信用
    貸款之金額在二百萬元以上以及凡適用建物加成率超過百分之二百以上且以經理
    權限內核貸之案件貸放後「應即」辦理送呈總庫覆審等規定。固為合作金庫所明
    定，且經共犯張清霖供明在卷，如前所述。但查被告等與共犯楊靖雄、張清霖係
    以分散貸款，而規避上開規定，且以人頭連保方式，貸得鉅款，唯表面上未直接
    違反規定之明文，而與現行貪污治罪條例之規定不合，不能再論以圖利罪。但渠
    等所為已使合作金庫對於鉅款放貸不能再經由總庫覆核之程序，顯有意圖損害合
    作金庫基隆支庫之利益，而違背其業務之情形。而楊靖雄係基隆支庫之經理，張
    清霖係支庫之襄理，陳秉政係放款授信業務承辦人員，均係依法從事業務之人，
    上開所為雖未違反法令，但核渠等係犯刑法第三百四十二條第一項之背信罪，被
    告甲○○、乙○○及李存達三人雖非從事業務之人，但與依法從事業務之楊靖雄
    、陳秉政共同犯罪，仍有刑法第三百四十二條第一項之背信罪之適用，均應論以
    該條之共犯，公訴人此部分起訴指被告等與楊靖雄共犯貪污圖利罪部分，起訴法
    條應予變更。
    又被告等利用不知情之代書，偽造陳友明等人之七十九年度綜合所得稅結算申報
    書，並分別提出行使，核渠等此部分所為，係犯刑法第二百十六條、第二百十條
    之行使偽造私文書罪。其偽造渠等署押部分為偽造私文書之階段行為，且偽造署
    押之低度行為，應為行使之高度行為所吸收，不另論罪。此部分甲○○、乙○○
    與李存達三人有犯意聯絡及行為分擔，均為共同正犯（楊靖雄、陳秉政部分則另
    犯公務員登載不實罪嫌）。
    被告等利用不知情之不詳名成年代書偽造七十九年度綜合所得稅申報書，為間接
    正犯。八十年十一月十三日行使偽造「楊福、李瑞成、廖長順、陳友明、李銘源
    」五人之文書；八十年十一月十五日行使偽造「江朝宗、「鐘」健智、黃順敏」
    三人之文書，各次均為一行為觸犯多次偽造文書罪名，為想像競合犯，從一重處
    斷。被告二人先後多次行使偽造文書犯行，時間緊接，犯罪構成要件相同，各顯
    係基於概括犯意反覆為之，均為連續犯，應論以一罪，並加重其刑。被告二人所
    犯上開二罪間，具有方法結果之牽連關係，為牽連犯，應從一重之連續行使私文
    書罪論處。
四、原審據以論罪科刑固非無見，惟查原判決事實未認定七十九年度綜合所得稅結算
    申報書係何人偽造，尚有未洽，且原判決未及敘明貪污治罪條例第六條第一項再
    於八十五年十月二十三日修正公布，同年月二十五日生效及九十年十一月七日修
    正公布，同年月九日生效，加以比較適用最有利於被告之法律，亦未盡完備。被
    告乙○○、甲○○上訴意旨否認犯罪雖未足採，但原判決既有前揭可議之處，仍
    屬無可維持，應由本院將原判決撤銷改判。爰分別審酌被告乙○○、甲○○等之
    素行狀況、犯罪動機、目的、手段、犯後態度、及抵押物拍賣結果，臺灣省合作
    金庫基隆支庫未受償之損失重大等一切情狀，各量處被告有期徒刑二年。又偽造
    陳友明、李瑞成、廖長順、鐘健智、江朝宗、黃順敏、楊福名義之中華民國七十
    九年度綜合所得稅結算申報書納稅義務人簽章欄偽造之「陳友明」、「李瑞成」
    、「廖長順」、「鐘健智」、「江朝宗」、「黃順敏」、「楊福」署押各壹枚，
    均應依刑法第二百十九條之規定宣告沒收之。
據上論斷，應依刑事訴訟法第三百六十九條第一項前段、第三百六十四條、第三百條
、第二百九十九條第一項前段，刑法第二條第一項前段、第二十八條、第三十一條第
一項、第五十六條、第三百四十二條、第二百十七條、第二百十六條、第二百十條、
第五十五條、第二百十九條、罰金罰鍰提高標準條例第一條前段、第二條，判決如主
文。
本案經檢察官呂丁旺到庭執行職務。
中      華      民      國    九十一    年    十二      月    三十一    日
                              台灣高等法院刑事第十庭
                                  審判長法  官  溫  耀  源
                                        法  官  黃  金  富
                                        法  官  何  菁  莪
右正本證明與原本無異。
如不服本判決應於收受送達後十日內向本院提出上訴書狀，其未敘述上訴之理由者並
得於提起上訴後十日內向本院補提理由書（均須按他造當事人之人數附繕本）。
                                        書記官  鐘  麗  芳
中      華      民      國    九十二    年      一      月     二       日
附錄：本案論罪科刑法條全文
刑法第三百四十二條
為他人處理事務，意圖為自己或第三人不法之利益或損害本人之利益，而為違背其任
務之行為，致生損害於本人之財產或其他利益者，處五年以下有期徒刑、拘役或科或
併科一千元以下罰金。
前項之未遂犯，罰之。
刑法第二百十七條
偽造印章、印文或署押，足以生損害於公眾或他人者，處三年以下有期徒刑。
盜用印章、印文或署押，足以生損害於公眾或他人者，亦同。
刑法第二百十六條
行使第二百十條至第二百十五條之文書者，依偽造、變造文書或登載不實事項或使登
載不實事項之規定處斷。
刑法第二百十條
偽造、變造私文書，足以生損害於公眾或他人者，處五年以下有期徒刑。
